【裁判字號】    89,易,656
【裁判日期】    920227
【裁判案由】    違反專利法
【裁判全文】
臺灣臺北地方法院刑事判決                          八十九年度易字第六五六號
    公  訴  人  臺灣臺北地方法院檢察署檢察官
    被      告  甲○○
    選任辯護人  蔡瑞森律師
                黃章典律師
右列被告因違反專利法案件，經檢察官提起公訴（八十八年度偵字第一七四八九號）
，本院判決如左：
    主      文
本件免訴。
    理      由
一、公訴意旨略以：被告甲○○係位於台北市○○○路○段二十五號十一樓寶利徠光
    學科技股份有限公司（下稱寶利徠公司）之負責人，明知告訴人乙○○○企業股
    份有限公司（下稱明雅公司）對於「眼鏡鏡片定位結構之改良」，享有新型第一
    ○七九二六號專利權，其專利期間自民國八十四年八月二十一日起至九十五年八
    月十日止，竟意圖販賣而未經告訴人明雅公司之同意或授權而製造以「輕鬆變Ｕ
    ＮＩ－ＣＬＩＰ」為名，復於八十八年二月號、三月號之「當代眼鏡」雜誌刊登
    廣告，刊載「新型專利，仿冒必究」字樣，足以使人誤認為請准專利之標示。同
    年四月間在台北世貿中心舉行之「一九九九年進口眼鏡展」中設立攤位展售前述
    仿新型專利之「輕鬆變ＵＮＩ－ＣＬＩＰ」。經告訴人明雅公司發覺，委請國立
    中正大學進行鑑定，認被告所販賣之前揭商品與其所有之第一○七九二六號專利
    之範圍實質相同，而函請被告停止侵害該專利權之行為。詎被告仍於八十八年六
    月、七月之「當代眼鏡」雜誌持續刊登大幅廣告，並販賣該仿冒上開專利之物品
    與不特定之多數人。案經告訴人明雅公司告訴偵辦，因認被告涉有違反專利法第
    一百二十五條、第一百二十八條及第一百三十條規定之罪嫌云云。
二、按犯罪後之法律已廢止其刑罰者，應諭知免訴之判決，並得不經言詞辯論為之，
    刑事訴訟法第三百零二條第四款、第三百零七條分別定有明文。再所謂犯罪後之
    法律已廢止其刑罰者，係指舊法之刑罰已經廢止，而現行法令上復無科以刑罰之
    明文者而言，最高法院二十二年上字第六二八號判例可資參照。又法規究係修正
    或廢止，應依其實質內容定之，非取決於形式用語，查修正前專利法第一百二十
    五條、第一百二十八條及第一百三十條之刑事罰規定均業經刪除，其中第一百二
    十五條之立法理由認：「‧‧‧二、按世界智慧財產權組織＼與貿易有關之智慧
    財產權協定第六十一條（ＷＴＯ＼ＴＲＩＰＳ  Ａｒｔｉｃｌｅ６１）規定『會
    員至少應對具有商業規模而故意仿冒商標或侵害著作權之案件，訂定刑事程序及
    罰則。救濟措施應包括足可產生嚇阻作用之徒刑及（或）罰金‧‧‧。會員亦得
    對其他侵害智慧財產權之案件，特別是故意違法並具商業規模者，訂定刑事程序
    及罰則。』至於專利侵害是否予刑事制裁，由各國自行決定。查英美法系國家，
    對侵害專利只有民事責任；德國、日本雖有刑事責任卻是備而不用或案例很少；
    法國則於一九七五年廢除專利刑罰。三、現行法於九十年十月二十四日修正公布
    ，業將侵害發明專利權除罪化，卻仍維持侵害新型、新式樣專利之刑事責任，學
    者間迭有批評，咸認侵害技術層次較高之發明專利除去刑事罰，侵害技術層次較
    低之新型、新式樣專利，反科以刑事責任，顯有輕重失衡之不合理情況，造成立
    法價值判斷上之矛盾，此為世所未見之立法例，自修法以來屢遭質疑。四、惟本
    次專利法修正將新型專利改採形式審查，對於僅經形式審查之新型專利權，是否
    確實符合新型專利實體要件，並不確定。尤其如有刑罰，我國司法實務上，權利
    人常利用刑罰之規定，藉檢察官之犯罪偵查權，打擊競爭對手，對其財產施以搜
    索、扣押，其結果往往造成競爭對手營業上及名譽上無法彌補之傷害。五、為能
    兼顧立法價值之一致性，本次修法爰將侵害新型、新式樣專利權，均予廢除刑罰
    ，完全回歸民事解決。」，第一百二十八條之立法理由認「‧‧‧二、理由同刪
    除現行條文第一百二十五條之說明二、三、四後段及五。」，第一百三十條之立
    法理由為「‧‧‧二、配合現行條文第八十三條之刪除，本條規定已無必要，爰
    予刪除。」，而第八十三條之立法理由則為「‧‧‧二、按本條為專利之標示應
    確實之規定，惟標示是否確實，有無欺騙行為或致損害於他人，刑法、公平交易
    法、商品標示法及民事侵權等相關法律之規範已足資適用，且配合行政刑罰除罪
    化之立法政策要求，本條規定，爰予刪除。」，是依前開立法理由之說明，顯係
    廢止有關專利權侵害之刑罰規定，非僅止於修正而已。故雖修正後專利法第一百
    三十八條規定：「本法除第十一條自公布日施行外，其餘條文之施行日期，由行
    政院定之。」，然該條所稱之「其餘條文」，應不包括前開修正前之專利法第一
    百二十五條、第一百二十八條及第一百三十條等刑罰規定在內。況刪除之條文既
    已不復存在，即無所謂「施行」可言，此由中央法規標準法第二十二條第三項規
    定：「依前二項程序廢止之法規，得僅公布或發布其名稱及施行日期；並自公布
    或發布之日起，算至第三日起失效」，亦無「施行日期」之概念存在，是修正前
    專利法第一百二十五條、第一百二十八條及第一百三十條之規定，均顯係廢止，
    自應依中央法規標準法第二十二條之規定定其失效日期。末按前開修正後之專利
    法，既已於九十二年二月六日以華總一義字第○九二○○○一七七六○號總統令
    公布，該專利法中經廢止之規定，依中央法規標準法第二十二條第三項，應自公
    布之日起算之第三日即同年二月八日起失效，揆諸前揭說明，本件公訴人起訴被
    告甲○○違反專利法第一百二十五條、第一百二十八條及第一百三十條規定之犯
    行，其犯罪後之法律已廢止其刑罰，本件爰不經言詞辯論，逕為諭知免訴之判決
    。
據上論斷，應依刑事訴訟法第三百零二條第四款、第三百零七條，判決如主文。
中      華      民      國      九十二      年    二      月    二十七  日
                                        臺灣臺北地方法院智慧財產法庭
                                            法  官  黃  紹  紘
右正本證明與原本無異。
如不服本判決，應於判決送達後十日內，向本院提出上訴狀。
                                            書記官  劉  新  怡
中      華      民      國      九十二      年    二      月    二十七  日


司法院資訊處製作；財團法人民間司法改革基金會備份。
